臺灣桃園地方法院民事簡易判決
109年度壢簡字第1075號
原      告    蔡國賢  

訴訟代理人    方怡靜律師
被      告    劉美香  

                        居桃園市○○區○○里○○路000巷      00○0號


              陳俊淇  

              陳○○   （真實年籍姓名詳卷）
兼上一人之
法定代理人    張○○   （真實年籍姓名詳卷）
兼上三人之
訴訟代理人    陳馨相  


上列當事人間請求返還土地事件，本院於民國111年6月9日言詞
辯論終結，判決如下：
    主    文
一、被告丙○○應將坐落於桃園市○○區○○段○○○○○地號土地上如附
    件桃園市楊梅地政事務所土地複丈成果圖所示斜線部分、面
    積一百六十七點七平方公尺之地上物拆除騰空，並將上開土
    地全部返還原告。
二、被告丙○○應自門牌號碼桃園市○○區○○路○○○巷○○○○號建物遷
    出；被告甲○○、乙○○、張○○、陳○○應自門牌號碼桃園市○○區
    ○○路○○○巷○弄○○○○號建物遷出。
三、被告丙○○應自民國一百一十年一月十一日起至返還第一項土
    地之日止，按月給付原告新臺幣貳佰參拾元，及自各期應給
    付之翌日起至清償日止，按年息百分之五計算之利息。
四、原告其餘之訴駁回。　
五、訴訟費用由被告丙○○負擔。
六、本判決原告勝訴部分得假執行。　
七、原告其餘假執行之聲請駁回。
　　事實及理由
壹、程序事項 
一、按民事訴訟法第255條第1項但書第1款、第2項規定：「訴狀
    送達後，原告不得將原訴變更或追加他訴。但被告同意者不
    在此限；被告於訴之變更或追加無異議，而為本案之言詞辯
    論者，視為同意變更或追加。」
二、查本件原告起訴時訴之聲明為：「(一)被告甲○○應將坐落於
    桃園市○○區○○段00000地號土地(下稱系爭土地)上如附件桃
    園市楊梅地政事務所土地複丈成果圖所示斜線部分，面積16
    7.70平方公尺之地上物(下稱系爭地上物)拆除騰空，並將系
    爭土地全部返還原告。(二)被告甲○○及被告乙○○應自坐落於
    系爭土地上，門牌號碼分別為桃園市○○區○○路000巷0弄0000
    號房屋(下稱48-1號建物)及桃園市○○區○○路000巷0000號之
    房屋(下稱47-1號建物)遷出。(三)被告甲○○及被告乙○○應連
    帶給付原告新臺幣(下同)3,070元，及自本起訴狀送達之翌
    日起至清償之日止，按年息5％計算之利息。(四)被告甲○○及
    被告乙○○應自本起訴狀繕本送達翌日起至系爭土地返還之日
    止，依實際占用面積按年以當年度申報地價年息10％計算之
    金額給付原告，及自各期應給付之翌日起至清償日止，按年
    息5％計算之利息。(五)願供擔保請准就第一、二、三項之聲
    明宣告假執行。」嗣原告於審理中陸續追加被告丙○○、張○○
    、陳○○，並追加、變更訴之聲明，其最後先備位訴之聲明如
    附表所示。而被告甲○○、乙○○、張○○、陳○○(4人合稱被告甲○○4人)及丙○○於言詞辯論期日無異議而為本案言詞辯論，依
    上揭規定視為同意追加，自應准許。
貳、實體事項
一、原告主張： 　　
(一)系爭土地原為被告甲○○所有，其上並有系爭地上物，系爭地
    上物包含二棟未經辦理所有權第一次登記(下稱保存登記)之
    47-1號、48-1號建物(合稱系爭建物)及附屬建物、鴿舍，而
    原告於民國109年3月17日經拍賣程序取得系爭土地所有權，
    然系爭地上物無權占用系爭土地，致原告無從對系爭土地為
    使用收益，原告自得請求拆除系爭地上物。被告丙○○固主張
    其自被告甲○○受讓系爭地上物之事實上處分權，然系爭地上
    物之事實上處分權人為何不明確，尚待法院認定，未免日後
    執行發生爭議，故以主觀預備合併方式，請求被告甲○○或乙○○或丙○○拆除系爭地上物，並返還系爭土地。又47-1號建物
    現由被告丙○○占有使用、48-1號建物現由被告甲○○4人共同
    占有使用，原告自得請求被告丙○○應自47-1號建物遷出，被
    告甲○○4人應自48-1號建物遷出。另被告以系爭地上物共同
    無權占有原告所有之系爭土地，無法律上原因受有使用系爭
    土地之利益，原告得請求相當於租金之不當得利。而被告丙○○自承其每月以3,000元將48-1號建物出租予被告甲○○4人，
    故以每月3,000元計算占有系爭土地之不當得利，而自109年
    3月17日原告取得系爭土地，迄111年1月16日，共計23個月
    ，爰請求被告丙○○、甲○○4人連帶相當於租金之不當得利6萬
    9,000元，及自起訴狀繕本送達翌日起至返還系爭土地之日
    止，按月連帶給付原告相當於租金之不當得利3,000元。
(二)又系爭土地之原所有權人固為被告甲○○，但系爭地上物之原
    事實上處分權人並非被告甲○○，且系爭土地使用分區及編定
    為「山坡地保育區、農牧用地」，本質上非供建築房屋使用
    ，隨時有因違法遭拆除之危險，與民法第425條之1欲達到兼
    顧土地與房屋所有人權利、減少自行協商之交易成本、避免
    房屋拆除而有害社會經濟之目的不符，故本件無民法第425
    條之1推定租賃關係之適用。縱使法院認本件有推定租賃關
    係，原告得依土地法第103條第2款、第114條第2款、民法第
    458條第2款之規定終止租賃契約，原告並以111年1月3日民
    事綜合言詞辯論意旨狀作為終止租賃契約之意思表示，終止
    租賃契約後，原告依法亦得請求拆屋還地。
(三)倘如法院認定本件有推定租賃關係，而原告終止租賃契約不
    合法，則以第三備位聲明請求核定被告丙○○、甲○○、乙○○就
    使用系爭土地自109年3月19日起每月租金11,600元，並命被
    告丙○○、被告甲○○、被告乙○○為給付。
(四)爰依所有物返還請求權、不當得利及侵權行為之法律關係提
    起本件訴訟等語，並聲明如附表所示先備位訴之聲明。
二、被告則以：
(一)被告甲○○4人：被告甲○○係以48-1號建物擔保向被告丙○○之
    借款，而被告丙○○讓伊等借住於48-1號建物內等語，資為抗
    辯。並聲明：原告之訴駁回。
(二)被告丙○○：原本系爭建物及系爭土地皆為被告甲○○所有，先
    由被告甲○○將上開建物賣給伊，伊係上開建物之事實上處分
    權人，伊友情提供48-1號建物給被告甲○○4人居住，並沒有
    受取任何租金。而上開土地拍賣給原告時，並未通知伊，伊
    希望將系爭地上物賣給原告，或向原告承租系爭土地，或與
    原告一起將系爭土地及系爭地上物出賣給第三人等語，資為
    抗辯。並聲明：原告之訴駁回。
三、經查，系爭土地原為被告甲○○所有，原告於109年3月17日經
    拍賣程序取得系爭土地所有權，系爭土地上有未辦保存登記
    之系爭建物及附屬建物，47-1號建物現由被告丙○○占有使用
    、48-1號建物現由被告甲○○4人共同占有使用等情，有本院
    不動產權利移轉證證書、系爭地上物現場照片、系爭建物稅
    籍證明書、系爭土地登記謄本、異動索引在卷可稽(見本院
    卷第10至20頁、30頁、32至37頁)，此部分之事實，堪以認
    定。
四、得心證之理由：
(一)原告先位及第一備位聲明，分別請求被告甲○○、乙○○拆除系
    爭地上物無理由：
　1.按所有人對於無權占有或侵奪其所有物者，得請求返還之；
    對於妨害其所有權者，得請求除去之，民法第767條第1項前
    段、中段定有明文。又房屋之拆除，為事實上之處分行為，
    未經辦理所有權第一次登記之建物，僅所有人或有事實上處
    分權之人，方有拆除之權限。未辦建物所有權第一次登記之
    房屋，須出資之原始建造人始能取得所有權，現占有人必直
    接或輾轉自原始建造人處受讓該房屋，始得認其有事實上處
    分權。末按原告起訴請求被告拆除系爭地上物，自應就被告
    對系爭地上物享有所有權或事實上處分權之事實，負舉證之
    責任。倘原告未能舉證證明此項事實，縱被告就其抗辯事實
    不能舉證，或其舉證尚有疵累，亦應駁回原告之訴（最高法
    院91年度台上字第1909號判決意旨參照）。
  2.經查，原告主張被告甲○○或乙○○或丙○○為系爭地上物之事實
    上處分權人，而被告丙○○自陳其係系爭房屋之事實上處分權
    人(見本院卷第118頁)，被告甲○○4人亦表示系爭地上物事實
    上處分權人現為被告丙○○等語(見本卷第118頁反面)，可見
    兩造就系爭地上物事實上處分權人為被告丙○○等情並不爭執
    ，復參系爭建物稅籍證明書所載納稅義務人亦為被告丙○○(
    見本院卷第30頁)，堪信被告丙○○為系爭地上物之事實上處
    分權人，故依前揭說明，原告僅得請求被告丙○○拆除系爭地
    上物，其先位請求被告甲○○拆除系爭地上物及第一備位聲明
    請求被告陳馨香拆除系爭地上物，核屬無據，應予駁回。
(二)系爭地上物與系爭土地有推定租賃關係：
　1.按土地及其土地上之房屋同屬一人所有，而僅將土地或僅將
    房屋所有權讓與他人，或將土地及房屋同時或先後讓與相異
    之人時，土地受讓人或房屋受讓人與讓與人間或房屋受讓人
    與土地受讓人間，推定在房屋得使用期限內，有租賃關係。
    其期限不受第449條第1項規定之限制，民法第425條之1第1
    項定有明文。且未辦登記建物因無法辦理所有權移轉登記，
    而僅得以事實上處分權讓與，受讓人所取得之事實上處分權
    ，較之所有權人之權能，實屬無異，依上開法條立法意旨，
    所謂「所有權讓與」，解釋上應包括就無法辦理所有權登記
    之土地或建物受讓事實上處分權之情形，始符法意（最高法
    院99年度台上字第1723號民事判決要旨參照）。
　2.經查，被告甲○○於100年12月27日因買賣而取得系爭土地，
    另系爭建物自101年3月起課房屋稅，納稅義務人為被告甲○○
    ，嗣後被告甲○○於107年1月22日將稅籍登記移轉至被告丙○○
    ，有系爭土地異動索引、系爭建物房屋稅籍記錄表、歷次稅
    籍變更紀錄表在卷可稽(見本院卷第35頁、第126頁、第143
    頁)。次查，被告甲○○自101年1月4日起即設籍於48-1號建物
    ，有個人戶籍資料查詢結果在卷可稽，且被告丙○○於本院審
    理時亦稱因被告陳俊湘有債務，所以將系爭建物賣給伊等語
    (見本院卷第118頁)，由上開證據資料可知被告甲○○原為系
    爭建物之事實上處分權人及系爭土地之所有權人，其將系爭
    建物之事實上處分權及系爭土地之所有權，先後分別讓與被
    告丙○○及原告，是依前揭說明，有民法第425條之1第1項規
    定之適用，而推定在系爭建物得使用期限內，對於系爭土地
    存有租賃關係。
　3.至原告主張47-1號建物97年11月5日門牌初編時，被告甲○○
    尚未成年、48-1號建物101年門牌初編時，被告甲○○尚未滿2
    3歲，遑論系爭建物興建完成日應更早於門牌初編時，難認
    被告甲○○時有出資興建房屋之資力與能力，被告甲○○顯非系
    爭建物原事實上處分權人云云(見本院卷第136頁及反面)。
    惟查，卷內固無證據證明被告甲○○出資興建系爭建物而為事
    實上處分權人，然此非當然否定被告陳俊湘為事實上處分權
    人，而被告陳俊湘自101年3月起為系爭建物之納稅義務人，
    且自101年1月4日起即設籍於48-1號建物，迄原告提起本件
    訴訟時，無證據證明其他人主張為系爭建物事實上處分權人
    ，堪信被告甲○○為系爭建物原事實上處分權人。況若原告否
    認被告陳俊湘為系爭建物之原事實上處分權人，其自無法讓
    與事實上處分權人予被告丙○○，則被告甲○○、丙○○皆非事實
    上處分權人，而原告又未提出被告乙○○為事實上處分權人之
    證據，則原告之先位、第一、第二備位聲明，分別請求被告
    陳馨香、甲○○、劉美相拆屋還地，顯然無據，與其主張自有
    前後矛盾之處。是以，被告甲○○為系爭建物原事實上處分權
    人，堪以認定。
(三)系爭建物與系爭土地租賃關係嗣已終止：
　1.按耕作地租賃於租期屆滿前，有左列情形之一時，出租人得
    終止契約：承租人非因不可抗力不為耕作繼續一年以上者，
    民法第458條第2款定有明文。又本條例用辭定義如下：耕地
    ：指依區域計畫法劃定為特定農業區、一般農業區、山坡地
    保育區及森林區之農牧用地，農業發展條例地3條第11款亦
    有明文。
　2.經查，系爭土地使用分區為山坡地保育區，有系爭土地登記
    謄本附卷可參(見本院卷第32頁)，核屬農業發展條例第3條
    所稱之耕地。而系爭建物與系爭土地推定租賃關係，已如前
    述，然參卷內現場照片及系爭建物設立門牌及稅籍之時間，
    可知系爭土地係建築系爭建物使用，足徵系爭土地長期未耕
    作且已繼續一年以上，而被告亦未提出渠等有耕作事實之證
    據，是原告主張依民法第458條得終止租賃契約，並以綜合
    言詞辯論意旨狀送達作為終止租賃契約之意思表示，應屬有
    據。查上揭綜合言詞辯論意旨狀係於111年1月10日送達被告
    丙○○，有本院送達證書附卷可參(見本院卷第141-3頁)，是
    系爭建物與系爭土地之租賃關係業於111年1月10日終止，系
    爭建物自斯時起，即屬無權占用系爭土地，原告依民法第76
    7條之規定，請求被告丙○○拆除系爭地上物，並返還系爭土
    地，應屬有據。
　3.次按遷讓係指停止占有而言，所謂返還，係指將占有之土地
    交付所有權人而言，前者之遷讓為後者交付之階段行為，土
    地所有人訴請地上房屋所有人拆屋還地，於獲得勝訴之判決
    時，固應許其本於土地所有權之作用，對於占有房屋之第三
    人一併請求其自房屋遷出，以便地上房屋所有人拆除房屋，
    而遂土地所有人收回土地之目的（最高法院82年度台上字第
    1388號、88年度台上字第2006號判決意旨參照）。查被告甲○○4人，雖因與被告丙○○間有租賃或使用借貸契約而得使用
    、占有48-1號建物，然此租賃或借貸契約為債權契約，依債
    之相對性原則，尚不得據此對抗契約外之第三人即原告，是
    此租賃或借貸契約不得作為被告甲○○4人占有系爭土地之正
    當權源，則原告請求被告丙○○拆除系爭地上物，並將上開占
    用土地返還原告之同時，一併請求占有使用47-1號建物之被
    告丙○○、占有使用48-1號建物之被告甲○○4人自該等建物遷
    出，自屬有據。
(四)原告僅得請求被告丙○○返還相當於租金之不當得利：
　1.按無權占有他人土地建屋而獲不當利益者係該建屋之人，受
    害人為基地所有人，而無權占有上開房屋而獲不當利益者為
    房屋占有人，受害人則為房屋所有人，從而無權占有上開房
    屋所受之不當利益，與基地所有人所受損害之間，並無直接
    因果關係，不能混為一談（最高法院民事判決102年度台上
    字第232號判決意旨參照。
　2.查被告甲○○4人非系爭地上物之事實上處分權人，已如前述
    ，是被告甲○○4人縱屬48-1號建物占有人，因本件無權占有
    系爭土地者為系爭建物事實上處分權人即被告丙○○，被告甲○○4人所受之利益，與原告所受損害之間，並無因果關係，
    原告即不得依不當得利之法律關係，請求被告甲○○4人給付
    相當於租金之損害。
　3.次按無法律上原因而受利益，致他人受損害者，應返還其利
    益，民法第179條定有明文。而無權占有他人之建物，可能
    獲得相當於租金之利益亦為社會通常之觀念（最高法院61年
    台上字第1695號民事判例意旨參照）。復按城市地方房屋之
    租金，以不超過土地及其建築物申報總價年息10％為限，土
    地法第97條第1項定有明文。而土地法第97條規定之土地價
    額，係指法定地價而言，為土地法施行法第25條所明定；又
    土地法第148條規定，土地所有權人依土地法所申報之地價
    為法定地價，土地法第105條復規定，同法第97條之規定，
    於租用基地建築房屋準用之，是建築基地之租金，亦按土地
    申報地價年息10％為限。且基地租金之數額，除以基地申報
    地價為基礎外，尚須斟酌基地之位置，工商業繁榮之程度，
    承租人利用基地之經濟價值及所受利益等項，並與鄰地租金
    相比較，以為決定（最高法院88年度台上字第1894號民事判
    決意旨參照）。
　4.查系爭建物與系爭土地之租賃關係於111年1月10日終止，已
    如前述，故被告丙○○自111年1月11日起繼續占有系爭土地對
    原告而言，係無權占用系爭土地，獲有相當於租金之利益，
    致使原告受有無法使用系爭土地之損害，原告依不當得利法
    律關係請求被告丙○○給付自111年1月11日起至返還系爭土地
    之日止，按月相當於租金之不當得利，應屬有據，至被告丙○○111年1月11日前占有系爭土地，並非無權占有，原告請求
    被告丙○○給付相當於租金之不當得利6萬9,000元，則屬無據
    。
　5.復參酌系爭土地109年申報地價每平方公尺328元，有系爭土
    地登記謄本在卷可參，又系爭土地屬山坡地保育區，雖鄰近
    國道1號高速公路，惟距交流道仍有一段距離，且非鄰近市
    區，生活機能非佳，有現場照片及GOOGLE街景地圖附卷可參
    (見本院卷第12至21頁)，斟酌系爭土地坐落位置、交通狀況
    、工商繁榮程度、被告丙○○使用之利益等情，並參照上開規
    定及說明，認被告丙○○占有系爭土地所受之利益應以申報地
    價5%計算，而系爭地上物占有系爭土地之面積為167.7平方
    公尺，故被告丙○○自110年1月10日起至返還系土地之日止，
    應按月給付原告230元（計算式：328元×167.7平方公尺×5％
    元÷12月＝230元，元以下四捨五入），及自各期應給付之翌
    日起至清償日止，按年息百分之五計算之利息。原告逾此數
    額之請求，為無理由。
　6.至原告雖主張應以被告丙○○出租48-1號建物，每月收取租金
    3,000元計算相當於租金之不當得利等語。惟查，被告甲○○4
    人雖於本院110年9月28日審理時稱每月以3,000元向被告丙○○承租48-1號建物等語(見本卷第117頁反面)，惟被告甲○○4
    人於本院111年1月13日審理時復稱是跟被告丙○○借住等語(
    見本院卷第145頁反面)，與被告丙○○稱係友情提供被告甲○○
    4人借住等語相符(見本院卷第145頁反面)。是被告丙○○是否
    每月以3,000元出租給被告甲○○4人居住、何時開始收取租金
    等情，尚屬有疑，而原告就此亦未提出證據證明被告丙○○自
    109年3月17日起占有系爭土地，確實每月收取3,000元之租
    金，是原告前開主張，自難採信。
五、綜上所述，原告依所有物返還請求權、不當得利及侵權行為
    之法律關係，請求被告給付如主文第1項至3所示，為有理由
    ，應予准許。逾此部分之請求，則屬無據，應予駁回。
六、本件原告勝訴部分係就民事訴訟法第427條適用簡易程序所
    為被告敗訴之判決，依同法第389條第1項第3款規定，爰依
    職權宣告假執行。又法院應依職權宣告假執行者，本無庸原
    告為聲請，若原告仍聲請願供擔保宣告假執行者，該聲請僅
    在促使法院職權發動，法院仍係本於職權而宣告，自無庸對
    該聲請為准駁之裁判。至原告敗訴部分，其假執行之聲請已
    失其附麗，爰另為駁回假執行聲請之諭知。
七、本件事證已臻明確，兩造其餘攻擊與防禦方法均與判決結果
    不生影響，不再一一論述，附此敘明。
八、訴訟費用負擔之依據：民事訴訟法第79條。又法院為終局判
    決時，應依職權為訴訟費用之裁判，同法第87條第1項亦有
    明文。本院審酌原告敗訴部分僅為不計算訴訟標的之不當得
    利金額部分，是認本件訴訟費用仍應由被告負擔，爰依上開
    規定，諭知本件訴訟費用負擔如主文第5項所示。
中　　華　　民　　國　　111 　年　　7 　　月　　13    日
                  中壢簡易庭      法  官  張博鈞
以上為正本係照原本作成。
如不服本判決，應於送達後20日內，向本院提出上訴狀並表明上
訴理由，如於本判決宣示後送達前提起上訴者，應於判決送達後
20日內補提上訴理由書（須附繕本）。
如委任律師提起上訴者，應一併繳納上訴審裁判費。
中　　華　　民　　國　　111 　年　　7 　　月　　 13　日
                                  書記官  張季容
附表：原告變更後訴之聲明(見本院卷第134頁正反面、145頁正
      反面)
先位聲明 (一)被告甲○○應將坐落於系爭土地上之系爭地上物拆除騰空，並將系爭土地全部返還原告。 (二)被告丙○○應自坐落於系爭土地上之47-1號建物遷出；被告甲○○、乙○○、張○○、陳○○應自坐落於系爭土地上之48-1號建物遷出。 (三)被告甲○○、乙○○、丙○○、張○○、陳○○應連帶給付原告69,000元，及自起訴狀送達之翌日起至清償之日止，按年息5％計算之利息。 (四)被告甲○○、乙○○、丙○○、張○○、陳○○應自起訴狀繕本送達翌日起至返還系爭土地之日止，按月連帶給付原告3,000元，及自各期應給付之翌日起至清償日止，按年息5％計算之利息。 (五)願供擔保請准就第一、二、三項之聲明宣告假執行。 第一備位聲明 (一)被告乙○○應將坐落於系爭土地上之系爭地上物拆除騰空，並將系爭土地全部返還原告。 (二)被告丙○○應自坐落於系爭土地上之47-1號建物遷出；被告甲○○、乙○○、張○○、陳○○應自坐落於系爭土地上之48-1號建物遷出。 (三)被告甲○○、乙○○、丙○○、張○○、陳○○應連帶給付原告69,000元，及自起訴狀送達之翌日起至清償之日止，按年息5％計算之利息。 (四)被告甲○○、乙○○、丙○○、張○○、陳○○應自起訴狀繕本送達翌日起至返還系爭土地之日止，按月連帶給付原告3,000元，及自各期應給付之翌日起至清償日止，按年息5％計算之利息。 (五)願供擔保請准就第一、二、三項之聲明宣告假執行。 第二備位聲明 (一)被告丙○○應將坐落於系爭土地上之系爭地上物拆除騰空，並將系爭土地全部返還原告。 (二)被告丙○○應自坐落於系爭土地上之47-1號建物遷出；被告甲○○、乙○○、張○○、陳○○應自坐落於系爭土地上之48-1號建物遷出。 (三)被告甲○○、乙○○、丙○○、張○○、陳○○應連帶給付原告69,000元，及自起訴狀送達之翌日起至清償之日止，按年息5％計算之利息。 (四)被告甲○○、乙○○、丙○○、張○○、陳○○應自起訴狀繕本送達翌日起至返還系爭土地之日止，按月連帶給付原告3,000元，及自各期應給付之翌日起至清償日止，按年息5％計算之利息。 (五)願供擔保請准就第一、二、三項之聲明宣告假執行。 第三備位聲明 (一)請求核定被告丙○○、甲○○、乙○○就使用系爭土地面積為167.7平方公尺，自109年3月19日起每月租金11,600元，並命被告丙○○、甲○○、乙○○為給付。 (二)願供擔保請准宣告假執行。 

附件：桃園市楊梅地政事務所土地複丈成果圖